【裁判字號】    92,上易,41
【裁判日期】    920225
【裁判案由】    詐欺
【裁判全文】
臺灣高等法院高雄分院刑事判決          九十二年度上易字第四一號
    上  訴  人
    即自 訴 人  乙○○  男.
    上  訴  人
    即  被  告  甲○○  女( .
右上訴人因被告詐欺案件，不服臺灣高雄地方法院九十一年度自字第一二０號中華民
國九十一年十一月二十九日第一審判決，提起上訴，本院判決如左：
      主      文
上訴駁回。
      事      實
一、甲○○明知其父之遺願（其父係於民國八十三年五月十五日逝世），係將金條遺
    留予其，其並未繼承其父名下之不動產，竟基於意圖為自己不法所有之概括犯意
    ，先於八十五年四月十六日，在高雄市三民區○○○路九七號其自宅，以其願意
    提供繼承後之房地抵押為由向乙○○借款，並於同年四月十八日，檢附臺灣高雄
    地方法院公證處八十五年度認字第００一九二二號認証書及同意書，述明坐落於
    高雄市三民區○○○路九十七號加強磚造建物及坐落於高雄市三民區○○○段一
    ０九０之五號土地，其均有六分之一產權，願提供擔保，如有虛偽不實，意負詐
    欺背信之刑責，絕無異議，否則供擔保之建物土地願意由乙○○任意處分之，並
    放棄先訴抗辯權等情為由，以此方式誆騙乙○○，乙○○乃於同年月十八日，匯
    入新台幣（下同）三百萬元至甲○○高雄市第三信用合作社武廟分社（帳號為0
    000000000000000號）帳號內。復於同年八月十日，甲○○承繼
    上開詐欺之故意，在同一地點，再次以其繼承後之上開建物及土地在高雄火車站
    前黃金地帶市價高達六千萬元，請乙○○助其繼承其父遺留度量衡事業，再詐得
    一百二十萬元，乙○○乃於同年月十三日匯入前開甲○○之前開帳號內。另基於
    同一詐欺之概括犯意，於同年十二月二十四日，在同一地點，又以前開土地及建
    物可抵押為由，再簽訂同意書乙份向乙○○詐得六十八萬元，當時甲○○開立發
    票人為高雄市第三信用合作社武廟分社之支票共九張供借款之擔保，並將支票之
    發票日填寫為九個月後之八十六年九月十五日以後，乙○○不疑有詐，而收受上
    開支票。然甲○○於第一張支票到期後非但拖延付款，並一再要求延期，終即失
    去連絡，行蹤不明，乙○○始知受騙。
二、案經乙○○向臺灣高雄地方法院提起自訴。
      理      由
一、訊據上訴人即被告甲○○（下稱被告）固不否認曾向自訴人乙○○借款前開金額
    ，惟矢口否認有何詐欺之故意，並辯稱：伊是到八十六年五月才知道其父親沒有
    將前開坐落於高雄市三民區○○○路九十七號建物及土地之不動產繼承予伊，且
    伊有付部分利息給自訴人，伊不是故意要詐騙自訴人云云。
二、經查：本件被告如何向自訴人詐得四百餘萬元等情，業據自訴人於原審及本院審
    理時指訴甚詳，並有臺灣高雄地方法院公證處認證書、同意書、華南商業銀行匯
    款回條四紙、支票九張及土地登記謄本等資料在卷可稽。依八十五年四月十八日
    被告簽訂之同意書記載：「立同意書人甲○○願意提供坐落於高雄市三民區○○
    ○段一０九０之五號土地持分六分之一及地上建物加強磚造門牌高雄市三民區○
    ○○路九七號持分六分之一土地及建物擔保向乙○○先生抵押借款四百五十萬元
    ：：：」等語，另據八十五年十二月二十四日亦同意書上亦記載：「立同意書人
    甲○○願意提供坐落於高雄市三民區○○○段一０九０之五號土地持分六分之一
    及地上建物加強磚造門牌高雄市三民區○○○路九七號持分六分之一土地及建物
    擔保向乙○○先生抵押借款八百萬元：：：」等語，是被告於八十五年四月及十
    二月間提出同意書向自訴人借款時，均係以其可以繼承前開土地及建物六分之一
    所有權為由，然據證人王莊足即被告之母親於原審到庭證稱：「（建國三路該房
    子，為何沒有要分給被告？）該房子連同土地，我先生過世之前交代我說，六分
    之二要給王鳳珠，其他人都六分之一，被告是分得金條沒有不動產，我先生是口
    頭對我說的。我不知道他為何要這樣分配。我也有向子女說這件事情，我是我先
    生過世時就有向他們說，被告也知道她沒有分到土地及建物。繼承登記是我那些
    子女去辦的」等語（見一審九十一年十月二十一日訊問筆錄）。是依證人王莊足
    之證詞，被告於八十三年五月間其父親過世時，即知悉其並未繼承上開土地及建
    物，然其仍以此為擔保向自訴人借款，足徵被告應有詐騙自訴人之故意甚明。佐
    以，被告交付之前開支票九張時，均係簽發遠期支票，且其在明知其已於八十六
    年八月八日遭銀行拒絕往來而無償還前開借款之能力下，竟於第一張支票到期即
    發票日為八十六年九月十五日時，誆以景氣低迷及貨款未收到為由，要求自訴人
    延緩還款期限，並將其中五張支票上之發票日更改為八十七年二月以後，即被告
    明知自己已無償債能力猶未據實向自訴人說明，還向自訴人要求變更發票日，被
    告詐騙自訴人之故意彰然。末查，自訴人乙○○雖有向被告甲○○收取部分利息
    ，惟大部分利息均未兌領，此觀之自訴人乙○○共匯款八百四十八萬元（連同後
    述三百六十萬元）予被告甲○○，而被告共簽發九張支票面額共一千一百九十三
    萬元（見一審卷第十二、十三頁）給自訴人供借款之擔保（均未兌現），顯見二
    者之差額三百四十五萬元乃支付利息之款項，此部分利息既未兌現，且被告有詐
    術之遂行及不法所有之意圖，已如前述，自不能執此採為有利被告之認定。綜上
    所述，被告詐欺之犯行，罪證明確，自應依法論科。
三核被告所為，係犯刑法第三百三十九條第一項之詐欺取財罪。又被告先後多次向
    自訴人詐欺之行為，時間緊接，手法相同，所犯又係構成要件相同之罪名，為連
    續犯，應論以一罪。
四、自訴意旨另以：被告甲○○基於意圖為自己不法所有之概括犯意，於八十五年七
    月十一日及同年月十五日，在高雄市三民區○○○路九七號自宅，以其今後生計
    困難及扶養年老寡母為由，向自訴人詐騙六十萬及三百萬元，因認被告另涉刑法
    第三百三十九條第一項詐欺取財罪嫌。本院查，被告此部分借款，並非以前開土
    地及建物其可以繼承六分之一為由向自訴人訛詐借款，而係以其生活有困難及扶
    養年老寡母為由向自訴人借款，此觀之自訴狀所載甚明（見一審卷第三頁第二行
    ），可證被告向自訴人借款時經濟已陷於困頓，且為自訴人所知悉，自訴人對被
    告之債信能力既有認識，猶願意資助金錢供被告週轉，則被告向自訴人借款時並
    無施用詐術之行為，自訴人亦無因此而陷於錯誤，是被告就此三百六十萬元借款
    部分未對自訴人施用詐術，應堪認定，故被告此部分所為，與刑法第三百三十九
    條第一項之詐欺取財罪之犯罪構成要件有間，尚不得遽以該罪相繩。茲自訴意旨
    認此部分與前揭論罪刑科之部分，有裁判上一罪關係，爰不另為無罪之諭知。自
    訴人乙○○上訴意旨改稱此部分借款「實因為信其有繼承財產抵押償債所致」，
    而遭被告甲○○詐騙一節，顯與自訴人乙○○自訴狀所載內容不合，已如前述，
    自非可採，其此部分上訴為無理由。
五、原審認被告犯詐欺取財罪證明確，並說明前開不另為無罪諭知之理由，適用刑法
    第五十六條、第三百三十九條第一項、修正後刑法第四十一條第一項，罰金罰鍰
    提高標準條例第一條前段、第二條之規定，審酌被告並無前科、詐欺之手段及案
    發迄今未賠償自訴人所受損害、犯後飾詞卸責態度不佳等一切情狀，量處有期徒
    刑四月，並說明被告行為後刑法第四十一條雖於九十年一月十日經公布修正為第
    四十一條第一項，其規定為：「犯最重本刑為五年以下有期徒刑之罪，而受六個
    月以下有期徒刑或拘役之宣告，因身體、教育、職業或家庭之關係，執行顯有困
    難者，得以一元以上三元以下折算一日，易科罰金。但確因不執行所宣告之刑難
    收矯正之效，或難以維持法秩序者不在此限」，較舊法規定，在刑法第四十一條
    第一項後段增加「但確因不執行所宣告之刑難收矯正之效，或難以維持法秩序者
    不在此限」之規定，似較舊法不利於被告，然關於易科罰金事項，係關於執行之
    事項，與罪刑之輕重問題無涉，自應尊重制定新法之精神，一律適用新法，不生
    新舊法適用之比較問題，是被告行為後法律已有如上之修正，自應依新法規定併
    諭知易科罰金之折算標準，無比較新舊法適用之問題。經核原判決認事用法均無
    不合，量刑亦甚妥適，自訴人上訴意旨指摘原判決量刑過輕及適用法則不當，被
    告上訴意旨指摘原判決量刑過重，均為無理由，應予駁回。
據上論結，應依刑事訴訟法第三百六十八條，判決如主文。
中    華    民    國     九十二     年       二       月      二十五    日
                              臺灣高等法院高雄分院刑事第一庭
                                  審判長法官  曾永宗
                                        法官  邱永貴
                                        法官  郭玫利
右正本證明與原本無異。
不得上訴。
                                      書記官  張寶花
中    華    民    國     九十二     年       二       月      二十六    日
附錄：本判決論罪科刑法條：
刑法第三百三十九條第一項
意圖為自己或第三人不法之所有，以詐術使人將本人或第三人之物交付者，處五年以
下有期徒刑、拘役或科或併科一千元以下罰金。
                                                                        Ｑ


司法院資訊處製作；財團法人民間司法改革基金會備份。
